【裁判字號】    92,簡,255
【裁判日期】    920922
【裁判案由】    綜合所得稅
【裁判全文】
臺北高等行政法院判決                              九十二年度簡字第二五五號
    原      告  甲○○
    被      告  財政部臺北市國稅局
    代  表  人  張盛和
右當事人間因綜合所得稅事件，原告不服財政部中華民國九十二年三月二十日台財訴
字第○九二○○○一六四五號訴願決定，提起行政訴訟，本院判決如左：
    主  文
原告之訴駁回。
訴訟費用由原告負擔。
    事  實
一、事實概要：原告民國八十九年度綜合所得稅結算申報，於申報書上註明與其配偶
    鍾緒蕙分居，被告初查核定原告與其配偶當年度綜合所得總額為新台幣（下同）
    九四六、三○七元，淨額為二三八、一○七元，並各按個人所得總額占夫妻所得
    總額比率計算雙方應納稅額，減除雙方各自已扣繳稅額及加回已退稅額後，分別
    核定雙方之應補徵稅額，原告經核定應補徵稅額為四、五五七元。原告不服，以
    配偶所得與其無關，不應按比例計算應納稅額為由申請復查，未獲變更，提起訴
    願亦遭駁回，遂提起行政訴訟。
二、兩造聲明：
  (一)原告聲明：訴願決定及原處分關於補繳稅額部分均撤銷。
  (二)被告聲明：駁回原告之訴。
三、兩造之陳述：
  (一)原告主張之理由：
    1.原告八十九年度所得總額八四四、八三八元，已據實辦理綜合所得稅結算申報
      ，並未短報，被告歸戶合併原告所得總額為九四六、三○○元，其中差額一○
      一、四六九元既非原告所得，原告即無申報補繳之義務。被告通知原告補繳稅
      額四、五五七元，並不合法。
    2.被告八十九年綜合所得稅核定通知書第三欄序號１０中國製釉股份有限公司所得
      額三、六三○元，序號二、二九○元與序號二、○三八元未申報，惟該公
      司八十九年、九十年兩年均未分發股利，並無扣繳憑單，何來所得？
    3.原告於所得稅申報書上已註明夫妻分居，請准予分開報稅，即無歸戶合併所得
      之問題。原告夫妻分居多年，均各自獨立報稅，財政部台財稅第七五一九四六
      三號函釋准按個人所得總額占夫妻所得總額比率計算後分別發單補繳，其「分
      別發單補繳」非謂無漏報稅者亦應補繳。本件漏報稅額者為原告之妻，卻由原
      告補繳稅款，有違課稅公平原則。又按司法院釋字第二七五號解釋，受行政罰
      之行為以有故意或過失者為限，原告既無故意過失，被告予以補稅懲罰實屬違
      憲。
  (二)被告主張之理由：
    1.本件原告於辦理八十九年度綜合所得稅結算申報時，於申報書內載明配偶姓名
      、身分證統一編號，並註明「夫妻已分居無法取得對方資料請准予分開報稅，
      妻應納之稅與夫無關」；嗣經被告初查依行為時所得稅法第十五條第一項及財
      政部七十六年三月四日台財稅第七五一九四六三號函釋規定，歸戶合併原告及
      其配偶當年度綜合所得總額為九四六、三○七元，淨額為二三八、一○七元，
      全部應納稅額為一四、二八六元，並分別按個人所得總額占夫妻所得總額比率
      計算雙方應納稅額，復減除雙方各自已扣繳稅額及加回已退稅額後，分別核定
      原告及其配偶當年度應補徵稅額為四、五五七元及一、四七七元，分別發單補
      徵，核無違法。
    2.原告訴稱其並未少報所得，不應由其比例分擔稅負，又按實質課稅原則，其並
      未漏報所得，何以要求其補稅，而財政部七十六年三月四日台財稅第七五一九
      四六三號函釋所謂分別發單補徵，並未有無漏報者，亦應補繳之意旨，要求其
      補稅，有違課稅公平原則，是依司法院釋字第二七五號解釋，被告對其補稅懲
      罰，實與憲法保障人民權利相牴觸等情。惟按我國現行綜合所得稅之結算申報
      係採家戶制，即本人、配偶、受其扶養之親屬等各類所得應予合併報繳，所得
      稅法第十五條定有明文，此乃稅法所具公法性質之強行規定，絕無由任何人藉
      其私人情事即得免除夫妻應合併報繳綜合所得稅之理；又財政部七十六年三月
      四日台財稅第七五一九四六三號函釋意旨，亦屬基於分居狀態之納稅義務人，
      有難以即時合併申報之現實情況，而予規定僅在一定條件之作為下，得暫就個
      人之所得資料先行報繳，以符如期申報而已，非謂有分居事實之夫妻，當然可
      任意各自申報繳稅，即已盡報繳綜合所得稅之義務。原告及鍾緒蕙八十九年度
      雖為分居狀態，惟雙方之婚姻關係並未消滅，依所得稅法第十五條第一項規定
      ，有關綜合所得稅即應合併報繳，是被告將原告及其配偶當年度所得歸戶合併
      計算應納稅額一四、二八六元，並無不合；又因原告及其配偶於該年度呈分居
      狀態，原告於辦理該年度綜合所得稅結算申報時，已填載配偶基本資料，並註
      明分居，被告依上開財政部函釋將應納稅額按原告及其配偶各自應分擔比率，
      並減除已扣繳、自繳稅額，計算原告及其配偶應補徵稅額分別為四、五五七元
      及一、四七七元，亦無違誤。
    理  由
一、按「納稅義務人之配偶，及合於第十七條規定得申報減除扶養親屬免稅額之受扶
    養親屬，有前條各類所得者，應由納稅義務人合併報繳。」為行為時所得稅法第
    十五條第一項所明定。次按「夫妻分居，如已於綜合所得稅結算申報書內載明配
    偶姓名、身分證統一編號，並註明已分居，分別向其戶籍所在地稽徵機關辦理結
    算申報，其歸戶合併後全部應納稅額，如經申請分別開單者，准按個人所得總額
    占夫妻所得總額比率計算，減除其已扣繳及自繳稅款後，分別發單補徵。」亦經
    財政部七十六年三月四日台財稅第七五一九四六三號函釋在案，其係主管機關所
    為細節之技術性解釋，核與所得稅法相關規定無違，應堪採擇。
二、原告與其配偶鍾緒蕙之婚姻關係於八十九年度仍存續中，其當年度綜合所得稅結
    算申報，於申報書上註明與其配偶鍾緒蕙係分居之事實，有綜合所得稅結算申報
    書及綜合所得稅核定通知書等件影本在原處分卷可稽，並為原告所不爭執，是被
    告歸戶合併原告及其配偶當年度綜合所得總額、淨額及應納稅額，並各按個人所
    得總額占夫妻所得總額比率計算雙方應納稅額，減除雙方各自已扣繳稅額及加回
    已退稅額後，分別核定原告及其配偶當年度應補徵稅額，揆諸首開規定，並無不
    合。
三、原告雖主張其當年度所得總額八四四、八三八元已據實申報，申報書上並註明夫
    妻分居，請求准予分開報稅，即無歸戶合併所得之問題，不應按比例分擔稅負云
    云。惟依所得稅法第十五條規定，納稅義務人本人、配偶及受其扶養親屬之各類
    所得應予合併報繳，此為強行規定，不因夫妻是否分居有異。而財政部七十六年
    三月四日台財稅第七五一九四六三號函釋，係基於分居狀態之納稅義務人，有難
    以即時合併申報之現實情況，在一定條件之作為下，得暫就個人之所得資料先行
    報繳，以符合如期申報之便宜規定，非謂有分居事實之夫妻，當然可任意各自申
    報繳稅，原告以其在所得申報書上註明夫妻分居，即無歸戶合併所得之問題，顯
    有誤會，被告依法核課稅額，並無違憲可言。又本件被告核定原告之應補徵稅額
    ，並未科處罰鍰，不生故意過失之問題，原告主張均無可採。
四、原告另主張其並無被告核定通知書第三欄序號１０、、來自中國製釉股份有限
    公司之三、六三○元，二、二九○元及二、○三八元等三筆所得乙節，經查原告
    就此部分並未申請復查，有復查申請書在原處分卷可徵，其就此逕行提起行政訴
    訟，參照行政法院（現改制為最高行政法院）六十二年判字第九十六號判例意旨
    ，即非法之所許。
五、從而原處分及訴願決定均無違誤，原告仍執前詞聲請撤銷關於補繳稅額部分，即
    不應准許，爰不經言詞辯論予以駁回（本件適用簡易訴訟程序）。
六、據上論結，本件原告之訴為一部無理由，一部不合法，依行政訴訟法第二百三十
    三條第一項、第九十八條第三項前段，判決如主文。
中    華    民    國    九十二      年      九      月      二十二      日
                 臺 北 高 等 行 政 法 院   第 四 庭
                                   法  官  楊莉莉
右為正本係照原本作成。
本件以訴訟事件所涉及之法律見解具有原則性者為限，始得於本判決送達後二十日
內向本院提出上訴狀並表明上訴理由，如已於本判決宣示後送達前提起上訴者，應
於判決送達後二十日內補具上訴理由（均按他造人數附繕本），且經最高行政法院
許可後方得上訴。
中    華    民    國    九十二      年      九      月      二十二      日
                                   書記官  王俊權


司法院資訊處製作；財團法人民間司法改革基金會備份。
